【裁判字號】    97,訴,365
【裁判日期】    971016
【裁判案由】    確認通行權等
【裁判全文】
臺灣嘉義地方法院民事判決               97年度訴字第365號
原      告  甲○○
訴訟代理人  何永福律師
複代理人    黃文力律師
            丙○○
被      告  乙○○
訴訟代理人  林俊生律師
上列當事人間確認通行權等事件，於民國97年10月2 日言詞辯論
終結，本院判決如下：
    主      文
確認被告就原告所有坐落於嘉義縣竹崎鄉○○段三九六之二地號
土地之通行權不存在；被告不得通行前揭土地。
訴訟費用由被告負擔。
    事實及理由
甲、原告主張：坐落嘉義縣竹崎鄉○○段396 之2 地號土地（下
    稱系爭土地）為原告所有，被告並非系爭土地之鄰地即嘉義
    縣竹崎鄉○○段397 地號土地之所有權人，且前揭397 地號
    土地亦非袋地，被告對系爭土地並無通行權，惟被告仍堅稱
    其對系爭土地有通行權，並通行系爭土地，原告加以阻止，
    但被告均置之不理，顯見原告有提出確認訴訟之實益並請求
    命被告不得通行系爭土地等語，並聲明：確認被告就原告所
    有系爭土地全部無通行權存在，並不得通行系爭土地。
乙、被告則以：前揭397 地號土地為訴外人葉如宏（被告之孫）
    及葉旺川（即原告姪子）共有。被告所出資興建之門牌號碼
    嘉義縣竹崎鄉昇平村92之35號房屋（下稱系爭房屋），係坐
    落在前揭397地號土地之北面，迄今已有20餘年，而因前揭
    397地號土地南面有訴外人葉旺川全家居住使用之房屋，致
    居住北面之被告實際上無法經由該地之南端通往坐落嘉義縣
    竹崎鄉○○段447、407地號土地上之既成巷道，以通公路，
    而僅能通行系爭土地上之現有私設道路，以通公路。復民法
    創設鄰地通行權，原為發揮袋地之利用價值，使地盡其利，
    增進社會經濟之公益目的，是以袋地無論由所有權或其他利
    用權人使用，周圍地之所有權及其他利用權人均有容忍其通
    行之義務。民法第787條規定土地所有權人鄰地通行權，依
    同法第833條、第850條、第914條之規定準用於地上權人、
    永佃權人或典權人間，及各該不動產物權人與土地所有權人
    間，不外本此立法意旨所為一部分例示性質之規定而已，要
    非表示於所有權以外其他利用權人間即無相互通行鄰地之必
    要而有意不予規定。從而鄰地通行權，除上述法律已明定適
    用或準用之情形外，於其他土地利用權人相互間（包括承租
    人、使用借貸人在內），亦應援用「相類似案件，應為相同
    之處理」之法理，為之補充解釋，以求貫徹（最高法院79年
    度第2次民事庭會議決議參照）。查前揭397地號土地為訴外
    人葉如宏、葉旺川共有，被告建造系爭房屋，係因與訴外人
    葉如宏間就土地有使用借貸關係，而為鄰地之使用權人，依
    上開最高法院決議意旨，被告得通行系爭土地以至公路。再
    按民法第787條第1項所謂土地與公路無適宜之聯絡，致不能
    為通常之使用，其情形不以土地絕對不通公路為限，即土地
    雖非絕對不通公路，因其通行困難以致不能為通常之使用時
    ，亦應許其通行周圍地以至公路（最高法院53年台上字第
    2996號判例意旨參照）。查前揭397地號土地南面有訴外人
    葉旺川所居住之房屋堵住被告經由前揭447、407 地號土地
    上之既成巷道，以通公路，故依上揭最高法院意旨，自應許
    被告通行系爭土地以通公路等語資為抗辯，並聲明：原告之
    訴駁回。
丙、得心證之理由：
一、按原告於判決確定前，得撤回訴之全部或一部，但被告已為
    本案之言詞辯論者，應得其同意；訴之撤回應以書狀為之，
    但於期日，得以言詞向法院或受命法官為之。民事訴訟法第
    262 條第1 項、第2 項定有明文。本件原告起訴，除為如前
    揭應受判決事項之聲明外，併請求被告應將占用系爭土地之
    系爭房屋拆除，並將占用土地返還原告。原告嗣於民國97年
    10月2 日言詞辯論期日撤回前揭拆屋還地之訴，被告亦表示
    同意其撤回，有當日言詞辯論筆錄可按。是依前揭規定，原
    告撤回起訴，已生效力。又原告於起訴狀內訴之聲明第4 項
    關於供擔保請求宣告假執行之聲明，係就前揭撤回之訴（即
    請求拆屋還地之訴）部分而為乙節，業經原告於本件第1 次
    言詞辯論期日陳明在案（見本院卷第16頁），是原告於97年
    10月2 日言詞上雖僅陳稱撤回該拆屋還地部分之訴，但其真
    意應有併撤回該假執行聲請之意，合先敘明。
二、原告主張其為系爭土地之所有權人，被告非前揭397 地號土
    地之所有權人等情，為被告所不爭執，並有各該地號土地登
    記謄本可按；又被告主張其係基於與前揭397 地號土地共有
    人葉如宏間之使用借貸關係，在該土地上興建系爭房屋居住
    乙節，亦為原告所不爭執，均堪信為真實。而原告主張前揭
    397 地號土地並非袋地，被告對於系爭土地並無通行權且不
    得通行系爭土地等語，被告則以前詞置辯。經查：
  (一)按土地因與公路無適宜之聯絡，致不能為通常之使用者，土
    地所有人得通行周圍地以至公路，民法787 第條第1 項前段
    定有明文。其立法意旨在於調和土地相鄰之關係，以全其土
    地之利用，故明定周圍地所有人負有容忍通行之義務。惟如
    土地嗣後與公路已有適宜之聯絡，而能為通常之使用者，周
    圍地所有人自無須繼續容忍其通行，土地所有人不得再主張
    通行周圍地（最高法院85年台上字第1781號判例意旨參照）
    。本件前揭397 地號土地為訴外人葉如宏、葉旺川共有，已
    如前述。又前揭397 地號土地之南面可經由坐落嘉義縣竹崎
    鄉○○段447 、407 地號土地上之既成巷道，以通公路乙節
    ，為被告自認（見本院卷第52頁、第53頁）。且前揭407 、
    447 地號土地之所有權人均為嘉義縣，使用地類別為交通用
    地等情，亦有登記謄本在卷可按，是該2 筆土地既係公有地
    且作為交通用地使用，則在其上之既成道路自無廢棄或不供
    民眾通行之理，況被告亦未主張、證明該既成道路所有人有
    妨阻其通行之情形存在。是則被告即前揭397 地號土地利用
    人自非不得通行該既成巷道至公路，故被告主張前揭397 地
    號土地為袋地乙節，已非可採。
  (二)次按民法創設鄰地通行權之目的，原為發揮袋地之利用價值
    ，使地盡其利，以增進社會經濟之公益，是以袋地無論由所
    有人或其他利用權人使用，周圍地之所有人及其他利用權人
    均有容忍其通行之義務。又民法第787 條所規定之土地所有
    人鄰地通行權，依同法第833 條、第850 條、第914 條規定
    準用於地上權人、永佃權人及典權人，不外本此立法意旨所
    為一部分例示性質之規定，要非表示在所有權人以外之其他
    土地利用權人間即無相互通行鄰地之必要，而有意不予規定
    。從而鄰地通行權，除上述法律已明定適用或準用之情形外
    ，於其他土地利用權人相互間，亦應援用「相類似案件，應
    為相同之處理」之法理，為之補充解釋，以求貫徹（最高法
    院79年度第2 次民事庭會議決議參照）。又觀諸民法第789
    條規定之立法意旨，袋地通行權之創設雖可盡地利，惟無可
    避免會損及鄰地所有人或使用權人之權利，因此倘袋地之形
    成原因，係因土地所有人自己之處分而引起者，應按未處分
    前之狀況，自行承擔袋地通行時所造成之不利益，不得轉而
    要求通行他人之土地。準此，共有土地因分管之結果，致有
    共有人分管之土地不通於公路者，與民法第789 條第1 項所
    定因土地一部之分割致有不通於公路之情形相類似，應得類
    推適用民法第787 條及第789 條第1 項規定，認不通於公路
    之共有人僅得通行其他共有人所分管之土地以至公路。準此
    ，本件被告主張前揭397 地號土地之南面因有訴外人葉如宏
    使用之房屋占用，致被告事實上無從該部分土地經前揭407
    、447 地號土地上之既成巷道通公路等情，縱然屬實，惟前
    揭形成「袋地」之原因，係因土地所有人自己之處分而引起
    者，自應按未處分前之狀況，自行承擔袋地通行時所造成之
    不利益，不得轉而要求通行他人之土地。是前揭397 地號土
    地之共有人亦僅得通行其他共有人即訴外人葉旺川占用部分
    土地以通公路，而不得請求通行他人即原告之系爭土地。
  (三)前揭397 地號土地既非袋地，則其所有權人自不得主張對系
    爭土地有通行權而通行系爭土地。被告既為前揭397 地號土
    地之借用人，惟該土地之所有權人既已不得主張就系爭土地
    有通行權，則其利用人即被告自亦不得為前揭主張。是被告
    之抗辯，不可採。
三、從而，原告請求確認被告就系爭土地之袋地通行權不存在，
    及不得通行系爭土地為有理由，應予准許。
四、本件事證已臻明確，兩造其餘之攻擊或防禦方法及未經援用
    之證據，經本院斟酌後，認為均不足以影響本判決之結果，
    自無逐一詳予論駁之必要，併此敘明。
丁、訴訟費用負擔之依據：民事訴訟法第78條。
中    華    民    國    97    年    10    月    16    日
                  民事第一庭  法  官  林望民
以上正本係照原本作成
如對本判決上訴須於判決送達後20日內向本院提出上訴狀
中    華    民    國    97    年    10    月    16    日
                              書記官  陳慶時


司法院資訊處製作；財團法人民間司法改革基金會備份。
